最高法院刑事判決　　　　　　　　　　　　　　　八十八年度台上字第一一一二號
　　上　訴　人　甲○○
右上訴人因外患案件，不服台灣高等法院中華民國八十六年四月二十二日第一審判決
（八十六年度訴字第二號，起訴案號：台灣高等法院檢察署八十五年度偵字第一號）
，提起上訴，本院判決如左：
    主  文
上訴駁回。
    理  由
按刑事訴訟法第三百七十七條規定，上訴於第三審法院，非以判決違背法令為理由，
不得為之。是提起第三審上訴，應以原判決違背法令為理由，係屬法定要件。如果上
訴理由狀並未依據卷內訴訟資料，具體指摘原判決不適用何種法則或如何適用不當，
或所指摘原判決違法情事，顯與法律規定得為第三審上訴理由之違法情形，不相適合
時，均應認其上訴為違背法律上之程式，予以駁回。本件上訴意旨略稱：(一)刑法第一
百十一條第一項之收集國防秘密文書罪，以行為人對於該文書屬於國防秘密，有認識
為必要，倘欠缺認識，即非出於故意，不得以該罪相繩。(二)上訴人本以為國防預算書
，僅屬於與國防軍事機密無關之資料，嗣知悉為國防秘密後，已主動至調查局說明，
立刻中止，無犯罪之認識與故意。(三)倘上訴人有犯罪之不確定故意，嗣因己意中止，
並防止結果發生，屬於中止未遂，原判決認定係障礙未遂，當然違背法令。(四)上訴人
所欲收集者，係可公開不涉及國防秘密之資料，況立法委員朱高正並非國防預算審查
委員，潘昇仁僅係朱高正委員之司機，上訴人之行為顯然不能發生犯罪之結果，又無
危險，應屬不能犯，原判決所為認定，違背經驗法則與論理法則。(五)原審未斟酌上訴
人乃一介商人，給予緩刑機會，其判決違法云云。
惟查原判決諭知上訴人甲○○收集關於中華民國國防應秘密之文書，未遂罪刑，已敘
明所憑之證據及認定之理由。而認定事實與證據取捨，乃事實審法院之職權，苟其事
實之認定及證據之取捨，並不違背經驗法則與論理法則，即不容任意指為違法而執為
上訴第三審之理由。原判決依據卷證資料，認定上訴人甲○○係台灣商人，前往大陸
投資，在福州市經營「緣定一生結婚攝影廣場」，於民國八十三年元月間，認識福建
省文化廳辦公室主任林奮、福州市文化局局長馬國防，並經由林奮介紹認識中共廣州
軍區情報工作人員翁一山。緣上訴人曾在國內從事傳播事業，且認識在立法院任職之
朋友，翁一山認可運用其代為收集資料，乃藉機在稅務上給予協助，以獲取信任。旋
於八十四年十一月間及同年十二月間，電請上訴人收集非屬國防秘密之「新黨政策白
皮書」及「第二屆立法委員當選名單」，均已交付，又於八十五年五月間，要求收集
我國第九任總統就職演講稿，因無法取得而未果。其中於八十四年十一月二十九日，
在香港交付「新黨政策白皮書」時，翁一山給付上訴人港幣五萬元以示酬謝，並表明
其為中共廣州軍區對台情報工作人員，要求上訴人為其在台收集國防軍事、外交、經
濟建設及對外重大投資案等資料。迄八十五年六月初，翁一山要求上訴人透過立法院
關係，收集我國八十六年度國防、外交之預算書，上訴人乃前往立法院第一一一號研
究室，請當時之立法委員朱高正之助理潘昇仁，設法拿取由國防部編列，送交立法院
審查，在國防應秘密之八十六年度國防預算書。嗣潘昇仁發現有異，告知此為機密文
件，不能流出，並勸導上訴人自首，上訴人亦認事態嚴重，乃向法務部調查局自首等
情。已敘明上開事實，迭據上訴人於法務部調查局台北市調查處詢問時及檢察官偵查
中，坦承不諱，核與證人潘昇仁在偵查中結證之情節相符，並有自白書，林奮、馬國
防之名片，及載有翁一山住所、工作處所電話號碼之卡片等影本附卷可稽。而上訴人
著手收集之八十六年度國防預算書，係屬國防軍事上應秘密之文書，亦據國防部鑑識
無訛，有該部八十五年十二月三十日珍瑪字第三一八八號函在卷可憑。並說明刑法
上所謂不能犯，係以行為不能發生犯罪之結果，又無危險者為要件；至於中止犯，乃
指已著手於犯罪行為之實行，因己意中止或防止其結果之發生者而言。上訴人已著手
向立法委員之助理，收集立法院審議之八十六年度國防預算書，嗣因該助理認國防預
算書為機密文件，未予同意，並勸導上訴人自首，其行為屬於障礙未遂，並非不能犯
或中止犯，因認上訴人有收集國防應秘密文書未遂之行為，為其所憑之證據及認定之
理由。而以上訴人嗣後否認有收集八十六年國防預算書之犯意，辯稱僅向潘昇仁打聽
消息，不知國防預算書為機密文件，其行為不能發生犯罪結果，又己意中止，為不能
犯或中止犯，應免除其刑云云為不可採；且敘明證人潘昇仁於偵查中已結證明確，上
訴人在偵查中也承認自白書及調查處筆錄內容實在，無再傳訊潘昇仁及調查員之必要
，於理由詳加說明及指駁。經核所為論敘，均與卷內證據資料相符，從形式上觀察，
並無認定事實不依證據或有何採證違背經驗法則、論理法則等違法情形存在，自不能
任意指為違法。又是否宣告緩刑，乃法院得依職權裁量之事項，原審未宣告緩刑，並
不生不適用法則問題；至於其餘之爭辯，則屬單純事實之爭執，均非適法之第三審上
訴理由。上訴意旨，徒憑己見，就原判決已說明事項或屬原審採證認事職權之適法行
使，任意指摘為違法，顯與法律規定得為第三審上訴理由之違法情形，不相適合。其
上訴違背法律上之程式，應予駁回。
據上論結，應依刑事訴訟法第三百九十五條前段，判決如主文。
中      華      民      國    八十八    年      三      月     十一     日
                              最高法院刑事第十一庭
                                  審判長法官  楊  文  翰
                                        法官  陳  正  庸
                                        法官  陳  世  雄
                                        法官  陳  炳  煌
                                        法官  黃  正  興
      右正本證明與原本無異
                                              書  記  官
中      華      民      國    八十八    年      三      月     十五     日
